ACORDAO-COMPLETO-2564656

ACÓRDÃO 261/2023 ATA 6/2023 - PLENÁRIO

VISTOS, relatados e discutidos estes autos do Relatório da Auditoria de Conformidade realizada pela então denominada Secretaria de Fiscalização de Infraestrutura Urbana, atual Auditoria Especializada em Infraestrutura Urbana e Hídrica (AudUrbana) , nas obras de implantação da Linha Leste do Metrô de Fortaleza/CE, no período de 12/04 a 24/08/2021, em cumprimento ao Acórdão 2853/2020-TCU-Plenário (Fiscobras 2021) .
ACORDAM os Ministros do Tribunal de Contas da União, reunidos em Sessão Plenária, ante as razões expostas pelo, em:
9.1. dar ciência à Seinfra/CE, com fundamento no art. 9º, inciso II, da Resolução TCU 315/2020, de que, em caso de possível pedido de reajustamento do Contrato 9/Seinfra/2018, deverá examinar o cabimento do pleito à luz da responsabilidade do consórcio contratado pelo descumprimento do cronograma físico-financeiro e pelo consequente atraso na execução das obras;  
9.2. determinar à Secretaria-Geral de Controle Externo que avalie a conveniência e oportunidade de incluir o empreendimento nos próximos planos de fiscalização;
9.3. encaminhar cópia desta deliberação, do relatório de auditoria (peça 62) e da manifestação da Secretaria de Infraestrutura do Estado do Ceará  (peça 74) :
9.3.1. ao Tribunal de Contas do Estado do Ceará, para que avalie a oportunidade e conveniência em apurar o reajuste, no Contrato 4/Seinfra/2015, acima do limite previsto no art. 65, § 1º, da Lei 8.666/1993;
9.3.2. ao Banco Nacional de Desenvolvimento Econômico e Social, para ciência da possibilidade de que os serviços técnicos contemplados no Contrato 4/Seinfra/2015 venham a ser interrompidos, por extrapolação do limite previsto no art. 65, § 1º, da Lei 8.666/1993, com impacto sobre a supervisão da aplicação dos recursos federais no contrato de execução da obra; e
9.4. arquivar o presente processo, nos termos do art. 169, inciso V, do Regimento Interno/TCU.

Relatório de auditoria realizada, no âmbito do Fiscobras/2021, nas obras de implantação da Linha Leste do Metrô de Fortaleza/CE. Análise das oitivas.

Governo do Estado do Ceará e então Ministério do Desenvolvimento Regional.

3. Interessado: Congresso Nacional.

13.1. Ministros presentes: Bruno Dantas (Presidente), Walton Alencar Rodrigues, Benjamin Zymler, Augusto Nardes, Aroldo Cedraz e Antonio Anastasia.
13.2. Ministro-Substituto convocado: Augusto Sherman Cavalcanti.
13.3. Ministros-Substitutos presentes: Marcos Bemquerer Costa (Relator) e Weder de Oliveira.

MARCOS BEMQUERER

Trata-se do Relatório da Auditoria de Conformidade realizada pela então denominada Secretaria de Fiscalização de Infraestrutura Urbana, atual Auditoria Especializada em Infraestrutura Urbana e Hídrica (AudUrbana) , nas obras de implantação da Linha Leste do Metrô de Fortaleza/CE, no período de 12/04 a 24/08/2021, abaixo transcrito no essencial (peça 62) :
"I. Apresentação
1.	Trata-se de fiscalização, no âmbito do Fiscobras 2021, realizada pela Secretaria de Fiscalização de Infraestrutura Urbana (SeinfraUrbana) , com o objetivo de avaliar a obra de implantação da Linha Leste do Metrô de Fortaleza/CE, empreendida pela Secretaria de Infraestrutura do Estado do Ceará (SEINFRA/CE) , com aporte de recursos federais no montante de R$ 1.660.850.000,00, oriundos de duas fontes, BNDES e OGU/CEF, além de contrapartida estadual. O trabalho teve o intuito de avaliar a viabilidade técnica, econômica e ambiental do empreendimento, à luz da Política Nacional de Mobilidade.
2.	A presente auditoria se insere nos objetivos estratégicos do Plano Estratégico do TCU para o período 2019-2025, especificamente para contribuir para a eficiência, a eficácia e a efetividade da mobilidade urbana.
3.	Cumpre informar que a relatoria desse processo foi atribuída ao Exmo. Ministro Marcos Bemquerer Costa, em observância ao princípio do relator prevento, consoante Termo de Distribuição (peça 1) , uma vez que o ministro relatou o processo TC Processo 009.221/2016-6, relatório de auditoria versando sobre contratação anterior no âmbito do empreendimento de implantação da linha leste do Metro de Fortaleza, também objeto da presente fiscalização.
4.	Registra-se a dispensa da remessa deste relatório de fiscalização para prévio comentário dos gestores, já que será proposta de oitiva e ciência de achado, alinhado ao que estabelece o art. 14, § 2°, inciso I, da Resolução TCU 315/2020 e art. 12 da Portaria-Segecex 12/2020.
I.1. Importância socioeconômica
5.	O empreendimento auditado, Fase 1 da Linha Leste do Metrô de Fortaleza, com extensão de 7,3 km, visa garantir a integração da Linha Leste com a Linha Sul e a Linha Oeste, no Centro de Fortaleza, bem como a integração com o VLT Parangaba-Mucuripe e o terminal de ônibus no Papicu. A nova linha terá capacidade para transportar até 150 mil passageiros por dia, e contará com uma estação de superfície, Tirol-Moura Brasil e outras quatro estações subterrâneas, Chico da Silva, Colégio Militar, Nunes Valente e Papicu. Este empreendimento será responsável por proporcionar a estruturação de todo o transporte público para a população de Fortaleza.
6.	O atual escopo da Fase 1 da Linha Leste irá criar dois polos importantes de integração com outros modais adotados na capital. O primeiro deles é na Estação Chico da Silva, onde ocorrerá a interligação com a linha Sul e a linha Oeste do Metrô, que fornece acesso rápido por meio de trem a diesel para Caucaia, na região metropolitana de Fortaleza, interligando bairros da grande Fortaleza ao centro da cidade.
7.	Já o segundo grande polo de integração será na Estação Papicu, que, além de dispor de três subsolos com estacionamento para veículos, estará interligada com o terminal de ônibus urbano do Papicu e com o Ramal do VLT, em implantação, que ligará Parangaba a Mucuripe. Desse modo, esse novo ramal metroviário - a quarta linha do sistema Metrofor - articulará, ainda nessa Fase 1, toda a distribuição de passageiros na área central da capital, hoje concentrados na Linha Sul e nos terminais de ônibus de Parangaba e Papicu. 
8.	Para uma futura Fase 2, o traçado total previsto da Linha Leste, partindo da Estação Central Chico da Silva, segue no sentido Oeste-Leste até a Estação HGF (Hospital Geral de Fortaleza) , a partir da qual deriva no sentido sul, até a Estação Edson Queiróz.
Figura 1 - Visão geral do sistema metropolitano de Fortaleza, em amarelo a representação da linha leste.
Fonte: Metrofor
9.	Fortaleza possui 313.140 km² de área e 2.643.247 habitantes, estimados em 2018, além da maior densidade demográfica entre as capitais do país, com 8.390,76 hab./km². É a maior cidade do Ceará em população e a quinta do Brasil. A Região Metropolitana de Fortaleza é a sexta mais populosa do Brasil e a primeira do Norte e Nordeste, com 4.051.744 habitantes em 2017. É a cidade nordestina com a maior área de influência regional e possui a terceira maior rede urbana do Brasil em população, inferior apenas a São Paulo e à cidade do Rio de Janeiro, segundo o IBGE.
10.	De acordo com dados do IBGE, Fortaleza foi, em 2018, a nona cidade mais rica do país em PIB e a primeira mais rica do Nordeste, com 67 bilhões de reais. Possui, ainda, a terceira região metropolitana mais rica das regiões Norte e Nordeste. É importante centro industrial e comercial do Brasil, com o oitavo maior poder de compra municipal da nação. No turismo, a cidade alcançou as marcas de segundo destino mais desejado do Brasil e quarta cidade brasileira que mais recebe turistas, de acordo com o Ministério do Turismo.
11.	A Região Metropolitana de Fortaleza (RMF) foi criada em 8/6/1973 e naquele ano era o sétimo maior aglomerado urbano do Brasil, com 1.070.114 habitantes recenseados em 1970. Nos censos de 1980, 1991 e 2000, permaneceu na mesma posição. No censo de 2010, atingiu o total de 3.615.767 habitantes. Em 2014, já era a sexta maior região metropolitana do país, e terceira entre as regiões Norte e Nordeste, abrigando 3.818.380 pessoas. É, ainda, tida como o 128º maior aglomerado urbano do mundo. É constituída por quinze municípios: Aquiraz, Cascavel, Caucaia, Chorozinho, Eusébio, Fortaleza, Guaiúba, Horizonte, Itaitinga, Maracanaú, Maranguape, Pacajus, Pacatuba, Pindoretama, São Gonçalo do Amarante e São Luís do Curu. Toda a população residente da RMF é potencial beneficiária do empreendimento objeto da presente fiscalização.
II. Introdução 
II.1. Deliberação que originou o trabalho 
12.	Em cumprimento ao Acórdão 2853/2020-TCU-Plenário, que autorizou o Fiscobras 2021, realizou-se a presente auditoria no Governo do Estado do Ceará e no Ministério do Desenvolvimento Regional, no período compreendido entre 7/4/2021 e 13/8/2021.
13.	As razões que motivaram esta auditoria foram o grande volume de recursos federais envolvidos no empreendimento, bem como a existência de fiscalizações anteriores que apontaram impropriedades, as quais devem ser revistas a partir da nova contratação de consórcio construtor das obras da fase 1.
II.2. Visão geral do objeto 
14.	O Metrô de Fortaleza é operado pela empresa pública Companhia Cearense de Transportes Metropolitanos (Metrofor) . Fundada em 2 de maio de 1997, a companhia é responsável pela administração, construção e planejamento metroviários em Fortaleza e sua região metropolitana, além de Crato e Sobral. O sistema é administrado pelo Governo do Estado do Ceará.
15.	O Metrô de Fortaleza iniciou suas operações no dia 15 de junho de 2012, em operação assistida. Já a operação comercial se iniciou no dia 1º de outubro de 2014. A Linha Leste do Metrô de Fortaleza está inserida no eixo de maior crescimento de Fortaleza nos últimos anos e irá complementar e integrar a malha de transporte urbano da Capital.
16.	O Metrô de Fortaleza vem sendo objeto de atenção deste Tribunal desde 2013 quando foi apreciada representação (TC Processo 031.638/2013-9) sobre possíveis irregularidades no edital da Concorrência 20130004/Seinfra/CCC, verificando que não era custeada com recursos federais. Posteriormente à assinatura do contrato decorrente dessa licitação, foi realizada nova fiscalização (TC Processo 008.305/2015-3) , vez que o empreendimento fora selecionado pelo então Ministério das Cidades para receber aporte de recursos federais.
17.	No curso de sua instrução, esse processo logrou demonstrar a tentativa de aproveitamento de licitação pretérita à formalização de termo de compromisso para o aporte de recursos federais, afrontando o disposto no Acórdão 2099/2011-TCU-Plenário. Ao seu término contudo, por meio do Acórdão 2343/2019-TCU-Plenário, firmou-se o raciocínio de que não houve prejuízo aos cofres federais, apesar das irregularidades verificadas, não se imputando sanções aos responsáveis. 
18.	Para a implantação original da Linha Leste do Metrô de Fortaleza, previu-se inicialmente um valor global de R$ 2.496.326.861,69. Após a licitação, o Contrato n. 018/SEINFRA/2013 foi assinado com um orçamento-base de R$ 2.259.223.588,10 (evidência 11, p. 5) . Os recursos para financiamento do empreendimento provêm do Termo de Compromisso (TC) 0409099-31, celebrado em 22/11/2013, no montante de 1 bilhão de reais, posteriormente reduzido para R$ 660.850.000,00. Bem como do Contrato de Financiamento n. 14.2.04.12.1, de 19/9/2014, também no valor de 1 bilhão de reais, firmado pelo Governo do Ceará junto ao BNDES. Os demais investimentos necessários ficariam por conta do Governo do Ceará. 
19.	O projeto inicial previa a implantação de 13,3 km de via dupla, do centro de Fortaleza até o bairro Edson Queiroz. Também estavam previstas 13 estações e a aquisição de 20 Trens Unidade Elétricos (TUE) . Para a implantação das obras, o Governo do Ceará celebrou o Contrato n. 018/SEINFRA/2013, em 11/10/2013, com o Consórcio CETENCO/ACCIONA, formado pelas empresas Cetenco Engenharia S/A e Acciona Infraestructuras S.A (evidência 12, p. 2-3) .
20.	Entretanto, decorridos 2% de execução das obras, a empresa líder do consórcio, Cetenco Engenharia S.A. alegou falta de pagamentos e solicitou rescisão contratual. A empresa Acciona, por sua vez, não concordou com o pleito. Assim, foi celebrado termo aditivo alterando a composição do consórcio, substituindo a empresa Cetenco pela Construtora Marquise S.A., e mudando a denominação para Consórcio Metrô Linha Leste Fortaleza (evidência 12, p. 3) .
21.	A empresa Cetenco não concordou com o procedimento, e apresentou questionamentos no Tribunal de Contas do Estado do Ceará, no Tribunal de Justiça do Estado do Ceará, no Tribunal de Contas da União e na Fazenda Pública do Estado do Ceará. Aqui no TCU, o feito foi processado como TC Processo 023.784/2018-0, e arquivado. Tais questionamentos levaram à paralisação da obra, sem desbloqueios de recursos do Orçamento Geral da União (OGU) . Em 23/2/2018, após decisão judicial, a SEINFRA/CE publicou a rescisão do Contrato n. 018/SEINFRA/2013 (evidência 12, p. 3) .
22.	Em outra frente, em 5/7/2018, Termo de Compromisso 0409099-31 foi objeto de Termo Aditivo, o qual reduziu o valor de repasse da União para R$ 660.850.000, bem como redefiniu a contrapartida do Estado do Ceará para R$ 12.150.000,00 (evidência 12, p. 3; evidência 2) .
23.	Com a redução dos valores disponibilizados pelo TC 0409099-31, houve a adaptação do objeto a ser relicitado. Foram suprimidos 6 km de vias e três estações. Assim, em 2018, ocorreu nova licitação, tendo como objeto o traçado de 7,3 km entre as Estações Chico da Silva e Papicu. Este novo escopo recebeu a denominação de Linha Leste do Metrô de Fortaleza - Fase 1. O Consórcio FTS, composto pelas construtoras Ferreira Guedes e Sacyr S.A., (Linha Leste) sagrou-se vencedor do certame, com proposta de R$1.469.446.061,46, 14% menor do que o orçamento licitado. Essa licitação deu origem ao Contrato n. 009/SEINFRA/2018, objeto desta auditoria (evidência 12, p. 4) .
24.	O TC 0409099-31 é dividido em três metas: túnel duplo em shield; sistemas de controle; e material rodante. As duas primeiras metas, nos valores de R$ 413.819.307,50 e R$ 96.191.728,07, respectivamente, já possuem Autorização para Início de Objeto (AIO) emitidas, em 28/12/2018. Já a meta 3, material rodante, no valor de R$ 199.622.576,91, aguarda homologação da Síntese do Projeto Aprovado (SPA) pelo MDR. Essa SPA somente será homologada, segundo informações do MDR, no momento em que a obra do túnel 'estiver em bom ritmo de execução' (evidência 12, p. 4 - CEF) .
25.	O BNDES, por sua vez, alterou o escopo do contrato de financiamento, por meio do 1º Termo Aditivo. Conforme Informação Padronizada 41/2018, o Contrato de Financiamento do Banco seguiu a nova configuração da Fase 1, mantendo o valor de R$ 1 bilhão de financiamento (evidência 11, p. 1 e 57) . Além disso, o BNDES exigiu do Governo do Ceará a contratação de empresa gerenciadora da obra como condição de liberação da primeira parcela de crédito (evidência 11, p. 64) . 
26.	Conforme descrito anteriormente, a execução da obra da Linha Leste foi dividida em fases. A Fase 1, objeto dessa auditoria, compreende os seguintes serviços:
a) Execução das Obras Subterrâneas dos túneis em Shield, do emboque a jusante de Chico da Silva até a Estação Papicu e um trecho após a vala a céu aberto (VCA) do Papicu para estacionamento das tuneladoras; 
b) Execução das Obras de implantação da Estação Tirol-Moura Brasil em superfície;
c) Execução das Obras de implantação das 4 Estações subterrâneas: Estação Central Chico da Silva, Estação Colégio Militar, Estação Nunes Valente e Estação Papicu; 
d) Execução de Obras Subterrâneas de Poços de Ventilação e Saída de Emergência (VSE) ; 
e) Execução de Obras Subterrâneas de Ligações de Vias (LGT) , sem Poço; 
f) Execução de Obras Subterrâneas de Ligações de Vias (LGT) , com Poço; 
g) Execução de valas a céu aberto (VCA) , localizadas: a montante de Chico da Silva; entre a Estação Chico da Silva e o Emboque da tuneladora; a jusante da Estação Papicu; e após o estacionamento das tuneladoras; 
h) Emboque da tuneladora a jusante da Estação Chico da Silva; 
i) Execução de Subestação Primária para suprimento de energia elétrica, necessária à completa operação da Fase 1 da Linha Leste e a suas respectivas estações, equipamentos, sistemas, subsistemas, entre outros; e
j) Oficina de Manutenção e pátio de estacionamento entre a Estação Chico da Silva e a Estação Tirol/Moura Brasil.
27.	O contrato firmado com o Consórcio FTS já recebeu três ordens de serviço, que compreendem a totalidade da obra:
Quadro 1 - Ordens de serviço (fonte: Metrofor) 
28.	O contrato já recebeu nove aditivos, em função de alterações de soluções técnicas, que implicaram acréscimos e decréscimos de serviços, de forma que o valor original de R$ 1.489.446.061,46 está, atualmente, orçado em R$ 1.616.053.638,16, conforme descrito abaixo:
Tabela 1 - Termos aditivos (fonte: 9º Termo Aditivo - evidência 13) 
	Aditivos ao Contrato n. 009/Seinfra/2018
	Objeto
	Percentual de alteração contratual - quantitativo

			Valores Suprimidos
	Valores Acrescidos
	 Resultado Supressão e Acréscimo 

	1º Termo Aditivo
	Acréscimo e Supressão
	R$ 57.770.574,69
	R$ 35.735.904,22
	-R$ 22.034.670,47

	2º Termo Aditivo
	Acréscimo
	-
	R$ 36.060.443,40
	R$ 36.060.443,40

	3º Termo Aditivo
	Acréscimo
	-
	R$ 46.723.918,37
	R$ 46.723.918,37

	4º Termo Aditivo
	Acréscimo
	-
	R$ 67.494.114,35
	R$ 67.494.114,35

	5º Termo Aditivo
	Supressão
	R$ 4.785.355,43
	-
	-R$ 4.785.355,43

	6º Termo Aditivo
	Supressão
	R$ 18.196.125,07
	-
	-R$ 18.196.125,07

	7º Termo Aditivo
	Acréscimo
	-
	R$ 23.709.194,14
	R$ 23.709.194,14

	8º Termo Aditivo
	Inclusão de Novo Índice para Efeito de Reajuste - Tabela FGV
	-
	-
	-

	9º Termo Aditivo
	Acréscimo
	-
	R$ 17.636.057,41
	R$ 17.636.057,41

	Total Acumulado
	R$ 80.752.055,19
	R$ 227.359.631,89

	Valor do Contrato Após o 9 º Termo Aditivo *
	 R$ 1.616.053.638,16 

Fonte: Seinfra/CE
29.	Conforme dito anteriormente, há três fontes de recurso para o custeio da implantação da Fase 1 do Projeto da Linha Leste do Metrô de Fortaleza, no valor de R$ 1.890.702.382,20, estando assim discriminadas:
 
Quadro 2 - Fontes de recursos (fonte: Metrofor) 
30.	Esse montante deverá ser aplicado nos seguintes usos:
 
Quadro 3 - Usos dos recursos (fonte: Metrofor) 
Figura 2 - Visão esquemática da obra, com destaque para o emboque dos túneis
 
Fonte: Metrofor
31.	 A execução da obra está atrasada em relação ao cronograma previsto. Até julho de 2021, previa-se a execução de R$ 902.027.431,57. Contudo, foram realizados apenas R$ 349.096.176,84 (38,70%) . Essa contatação é objeto do Achado 1 deste relatório. 
32.	Para o gerenciamento desse empreendimento, a Seinfra/CE utiliza o Contrato n. 004/Seinfra/2015, firmado com o consórcio SAPconsult, composto pelas empresas: Shaft Consultoria LTDA, Amberg Engineering AG e Projconsult Engenharia de Projetos LTDA. O contrato foi assinado em 17/12/2015. Inicialmente o objeto deste contrato era a 'Prestação de serviços técnicos especializados em consultoria de engenharia, acompanhamento, assessoria técnica, diagnóstico de viabilidade, auditorias de engenharia e soluções técnicas para os projetos de infraestrutura, desenvolvidos pela Seinfra e suas vinculadas'.
33.	Esse contrato genérico, com valor inicial de R$ 12.983.730,11, foi aditivado com a inclusão de 'Atividades para atendimento ao contrato firmado com o BNDES', e teve sua Ordem de Serviço emitida em 1º/12/2018. Além disso, aumentou-se sua vigência para o prazo de 60 meses.
34.	Dessa forma, compete à Gerenciadora/Supervisora planejar e acompanhar a execução físico-financeira dos contratos; identificar eventos críticos, reais ou potenciais, capazes de acarretar impacto financeiro ou variação cronológica; bem como garantir que as obras sejam executadas observando o fiel cumprimento dos projetos, das normas e especificações estabelecidas e das demais condições contratuais, além de alertar a Secretaria da Infraestrutura e a Metrofor quanto às condições de cumprimento dos cronogramas físico e financeiro das obras.
35.	Quanto ao orçamento da obra, avaliou-se a Curva ABC do empreendimento, considerando-se o preço global do contrato, com as alterações do 9º Termo Aditivo. A amostra avaliada representou 58,6% de todo o orçamento, e concluiu-se pela inexistência de sobrepreço. De outra forma, foi identificado que o valor atual é inferior ao custo paradigma elaborado pela equipe de auditoria no montante de R$ 111.331.410,63 (evidências 3 e 4) . Este valor representa 10,5% de desconto para a amostra. Desse modo, não há achados para as questões 4, 5 e 6 desta auditoria, descritas a seguir.
36.	Destaca-se que a Controladoria-Geral da União (CGU) está realizando auditoria no mesmo empreendimento, inclusive com a emissão de Relatório Preliminar (evidência 14) . Até a conclusão da fase de execução da auditoria deste Tribunal de Contas, em 16/7/2021, os trabalhos da CGU não haviam sido concluídos. Ressalva-se a independência entre as instâncias, de modo que este relatório de auditoria não vincula, de nenhum modo, os possíveis achados da CGU. 
II.3. Objetivo e questões de auditoria 
37.	A presente auditoria teve por objetivo fiscalizar a obra de implantação da Linha Leste do Metrô de Fortaleza/CE, empreendida pela Secretaria de Infraestrutura do Estado do Ceará (SEINFRA/CE) , com aporte de recursos federais de duas fontes (BNDES e OGU/CEF) , além de contrapartida estadual.
38.	A partir do objetivo do trabalho e a fim de avaliar em que medida os recursos estão sendo aplicados de acordo com a legislação pertinente, formularam-se as questões adiante indicadas:
Questão 1: A formalização do contrato atendeu aos preceitos legais e sua execução foi adequada?
Questão 2: A previsão orçamentária para a execução da obra é adequada?
Questão 3: Existem estudos que comprovem a viabilidade técnica e econômico-financeira do empreendimento?
Questão 4: Há projeto básico/executivo adequado para a licitação/execução da obra?
Questão 5: Os preços dos serviços definidos no orçamento da obra são compatíveis com os valores de mercado?
Questão 6: Os quantitativos definidos no orçamento da obra são condizentes com os quantitativos apresentados no projeto básico/executivo?
Questão 7: O tipo do empreendimento exige licença ambiental e foram realizadas todas as etapas para esse licenciamento?
II.4. Metodologia utilizada 
39.	Os trabalhos foram realizados em conformidade com as Normas de Auditoria do Tribunal de Contas da União (Portaria-TCU n. 280, de 8 de dezembro de 2010, alterada pela Portaria-TCU n. 168, de 30 de junho de 2011) e com observância aos Padrões de Auditoria de Conformidade estabelecidos pelo TCU (Portaria-Segecex n. 26, de 19 de outubro de 2009) .
40.	Para tanto, foram formuladas requisições de documentos aos órgãos envolvidos, e a partir daí procedeu-se à análise da documentação enviada (contratos, termos aditivos e comunicações) , conferência e comparação de dados encaminhados (planilhas de execução contratual e medição de serviços) , bem como a análise do orçamento contratado, em confronto com sistemas oficiais de referência de preços.
41.	Os auditores também realizaram reuniões, via plataforma Teams, com o consórcio construtor, com a empresa supervisora, com a equipe gestora da Seinfra/CE, com a fiscalização da CEF/CE e com os setores do BNDES afetos à operação de crédito.
II.5. Limitações inerentes à auditoria 
42.	Apesar de os procedimentos terem sido realizados em conformidade com as NAT, os trabalhos de auditoria sofreram limitações decorrentes dos impactos da pandemia de Covid-19. Consoante a Portaria TCU 62/2020, a equipe, formada por dois auditores domiciliados em Belo Horizonte/MG e outro domiciliado em Brasília/DF, não pôde realizar reuniões presenciais, como estava previsto na portaria de designação. Os auditores trabalharam todo o período remotamente, valendo-se das plataformas de comunicação e transmissão de dados disponibilizadas pelo Tribunal, consoante as Orientações da Segecex para Fiscalizações Remotas. 
43.	Impacto maior, contudo, houve nas interações com os órgãos fiscalizados, que também entraram em trabalho remoto e restringiram o acesso às suas instalações. Desse modo, a equipe não realizou visita presencial no MDR ou no BNDES para obter informações sobre as contratações em tela, limitando-se ao contato telefônico e por e-mail com as respectivas Auditorias Internas, que disponibilizaram o acesso remoto ao processo SEI referente ao Termo de Compromisso e realizaram a interlocução com os demais setores do banco envolvidos no processo. 
44.	Do mesmo modo, a equipe não se deslocou à cidade de Fortaleza/CE para realização dos procedimentos na sede da Seinfra e do Metrofor, nem vistoriou o trecho onde as obras da linha Leste estão sendo realizadas, bem como o trecho contíguo da Linha Sul onde as intervenções se conectarão à malha existente. Assim, foi feito contato telefônico e eletrônico com a assessoria da Seinfra e encaminhados, por e-mail, ofícios de requisição de documentos e informações que, também de forma eletrônica, foram respondidos com a disponibilização de arquivos eletrônicos. 
II.6. Volume de recursos fiscalizados 
45.	O volume de recursos fiscalizados alcançou o montante de R$ 1.616.053.638,16. Esse valor corresponde ao orçamento da obra após o 9º Termo Aditivo. O total dos recursos federais disponibilizados ao empreendimento mediante advém de duas fontes: operação de crédito junto ao BNDES (R$ 1.000.000.000,00) e repasse de recursos do OGU por meio de termo de compromisso operacionalizado pela CEF (R$ 660.850.000,00) . Os valores restantes correspondem à contrapartida do ente estadual.
II.7. Benefícios estimados da fiscalização 
46.	Entre os benefícios estimados desta fiscalização pode-se mencionar o aumento da expectativa de controle e a melhoria dos processos internos de trabalho da Secretaria de Infraestrutura do Estado do Ceará ao induzir a correção do cronograma de execução das obras visto a importância do trecho para a melhoria do transporte na capital cearense.
III. Achados de auditoria
III.1. Atraso na execução das obras ou serviços frente ao cronograma físico-financeiro aprovado (IGC) 
47.	Devido a dificuldades na montagem e no início da operação das tuneladoras, que foram adquiridas pelo Estado do Ceará, a relatos de dificuldades decorrentes da pandemia de Covid-19 e ao baixo ritmo de execução da obra, ocorreu atraso na execução das obras, em descompasso com o cronograma previsto no Contrato n. 009/SEINFRA/2018. Essa situação desrespeita os princípios aos quais a administração pública está submetida, em especial os da eficácia, da efetividade e da eficiência da atuação estatal, este último previsto de maneira expressa no art. 37, caput, da Constituição Federal, impactando em desconforto da população com o maior tempo de execução das obras, frustração da expectativa de uso do metrô e aumento dos custos do empreendimento em função dos reajustes contratuais.
Tipificação
48.	O presente achado foi classificado como irregularidade grave que não prejudica a continuidade (IGC) , conforme conceituação contida no VI do § 1º do art. 138 da Lei 14.116, de 31 de dezembro de 2020 (LDO 2021) , uma vez não ter sido verificado dano ao erário, em relação ao qual será proposta de oitiva dos responsáveis.
49.	Portanto, a irregularidade não se enquadra nos termos do art. 138, § 1º, inc. IV, da Lei 14.116, de 31 de dezembro de 2020 (LDO 2021) , o qual preceitua que serão classificados como indícios de irregularidades graves com recomendação de paralisação (IGP) os atos e fatos materialmente relevantes em relação ao valor total contratado que apresentem potencialidade de ocasionar prejuízos ao erário ou a terceiros e que (a) possam ensejar nulidade de procedimento licitatório ou de contrato; ou (b) configurem graves desvios relativamente aos princípios constitucionais a que está submetida a administração pública federal. 
50.	Como também não atende à conceituação contida nos incisos V do § 1º do mesmo artigo e Lei que classificam, respectivamente, como irregularidade grave com recomendação de retenção parcial de valores (IGR) aquela que, embora atenda à conceituação contida no inciso IV, permite a continuidade da obra desde que haja autorização do contratado para retenção de valores a serem pagos, ou a apresentação de garantias suficientes para prevenir o possível dano ao erário.
III.1.1 Descrição do Achado
51.	Após a assinatura do Contrato n. 009/SEINFRA/2018, de 31/8/2018, as obras foram retomadas por meio da ordem de serviço parcial número 1, de 31/10/2018, que autorizou os serviços preliminares, tais como canteiros de obras, tapumes e administração local. Posteriormente, em 11/12/2018 foi autorizada a execução de toda a obra, com exceção da estação Papicu, cuja autorização se deu em 9/4/2019.
52.	Apesar de decorridos mais de três anos da assinatura do contrato e mais de dois anos da última ordem de serviço, constata-se que a execução das obras e serviços (túneis e shafts) atingiu apenas 38,70% do montante previsto. Até julho de 2021 era esperada a realização financeira de R$ 902.027.431,57. Entretanto, o somatório das medições realizadas aponta apenas R$ 349.096.176,84, existindo, portanto, atraso de 61,30% em relação ao previsto (evidência 10) . 
Figura 4 - Execução prevista x realizada
  Fonte: Relatório Gerencial de Junho de 2021 (evidência 15) 
53.	Questionada a respeito das possíveis causas dos atrasos, a Seinfra/CE informou, por meio do Parecer Técnico n. 41/2021-CTO, de 16/6/2021, que já aplicou quatro multas ao Consórcio FTS, totalizando R$ 18.964.113,19. Além disso, advertências foram emitidas ao consórcio, e reuniões semanais são realizadas com o objetivo de cobrar soluções e cumprimentos das metas (evidência 25, p. 2 e 3) .
54.	Observa-se, assim, que a Seinfra está atuando dentro dos dispositivos contratuais para tentar resolver o baixo ritmo de execução das obras. Entretanto, mesmo com aplicação de multas desde junho de 2019 (evidência 25, p. 2 e 3) , o ritmo de execução não melhorou. 
55.	Conforme observa-se na Figura 4, apenas nos meses de março, novembro e dezembro de 2019, e em janeiro de 2020, o total executado ultrapassou o total previsto para o mês. Além disso, conforme demonstrado pelas curvas de 'medido acumulado' e 'previsto acumulado', o atraso no cronograma apresenta taxas cada vez maiores.  
56.	Registra-se que em reunião realizada em 29/6/2021, com representantes do estado do Ceará e do Consórcio FTS, foi relatado, verbalmente, sobre as dificuldades impostas pela pandemia. Foi informado à equipe de auditoria que frentes de trabalho foram paralisadas devido à suspeita ou confirmação de casos de Covid-19 em trabalhadores. Nesses casos, a suspeita/confirmação em apenas um trabalhador implicava o afastamento de toda a frente de trabalho, que era colocada em quarentena. Entretanto, a equipe de auditoria não recebeu documentação que comprovasse o real impacto desses casos no andamento da obra. 
57.	O Parecer Técnico n. 41/2021-CTO também cita as dificuldades impostas pela pandemia, inclusive com atrasos na recepção de peças e equipamentos importados. Entretanto, o parecer afirma ser difícil, neste momento, mensurar o real impacto da pandemia nos atrasos verificados na obra (evidência 25, p.2) .
58.	O MDR demonstrou preocupação com o baixo ritmo de execução da obra. Em despacho de 31/5/2019, o Diretor do Departamento de Projetos de Mobilidade e Serviços Urbanos sugeriu que a homologação da SPA referente à aquisição de material rodante só fosse realizada após a obra do túnel 'entrar em bom ritmo de execução'. O Secretário Executivo emitiu determinação nesse sentido. (evidência 16, p.3 e 7) . 
59.	Posteriormente, por meio da Nota Técnica n. 238/2020/CGME/DEMOB/SMDRU-MDR, de 22/12/2020, avaliou-se o pedido de homologação da SPA dos materiais rodantes (evidência 17) . Essa nota resume alguns dos problemas enfrentados na execução da obra e que geraram atrasos no cronograma.
60.	Informa-se que para o início da escavação do túnel em shield, meta que emprega recursos do OGU, foram necessárias diversas intervenções preliminares e acessórias que não fazem parte do escopo do Termo de Compromisso. Devido aos vários anos de paralisação da obra, foram necessários testes e reparos nas duas tuneladoras (TBM 01 e TBM 02) , o que gerou atrasos (evidência 17, p.2) .
61.	O MDR informa que avaliou o desempenho da execução frente ao planejamento da obra em um intervalo de seis meses. Naquele momento, em junho de 2020, constatou-se que a execução tinha alcançado o previsto para janeiro de 2020, o que significa atraso real de seis meses (evidência 17, p.2) .
62.	O MDR realizou videoconferência com representantes da SEINFRA em 14/10/2020 para esclarecimentos sobre o desempenho aquém do esperado até aquele momento. Foi informado que uma das tuneladoras teve sua produtividade afetada devido ao atraso na instalação de peças, enquanto a segunda tuneladora permanecia parada por dependência de peças de reposição (evidência 17, p.2) .
63.	Entretanto, mesmo com o baixo ritmo de execução da obra, a SEINFRA informou ao MDR que o cronograma final não seria afetado. Informou ainda que, naquele momento, havia folga de oito meses em relação ao cronograma e que seria possível concluir a escavação dos túneis até dezembro de 2021 (evidência 17, p.5) . 
64.	Entretanto, o MDR verificou que mesmo após a entrada em operação da segunda tuneladora, o ritmo de execução não melhorou. Apesar de ambas as tuneladoras terem atingido bons rendimentos em alguns dias, superando até mesmo as metas diárias almejadas, períodos de paralisação comprometeram a velocidade média do avanço da escavação (evidência 17, p.5) 
65.	Desse modo, a conclusão da Nota Técnica é que a obra não apresenta bom ritmo de execução. Além disso, o Estado do Ceará apresentou cronograma que previa que o atraso seria equacionado até maio de 2021, mas o MDR evidenciou que esse prazo não era mais compatível com as informações disponíveis naquele momento, em dezembro de 2020 (evidência 17, p.7) . De fato, conforme a Figura 4 deste relatório, observa-se que em maio de 2021 o atraso na execução das obras aumentou. 
66.	Nesse contexto, vislumbra-se risco de aumento dos custos para a execução da obra devido à incidência de reajuste contratual anual. É real ainda o risco de o empreendimento não ter funcionalidade, uma vez que, devido ao atraso, a SPA relativa à aquisição do material rodante ainda não foi homologada, e mais, não haveria disponibilidade orçamentária para sua aquisição, conforme despacho de 21/1/2021 (evidência 18) .
67.	Ainda, o longo período de mobilização da obra, sem medições equivalentes às esperadas, configura-se em transtornos adicionais para a população envolvida, que se frusta diante da impossibilidade de utilização do metrô e usufruto de seus benefícios potenciais, bem como tem sua qualidade de vida afetada, na medida em que a presença de canteiros de obras e desvios no trânsito perdurarão por mais tempo do que o inicialmente previsto.
68.	Apesar de evidências de que o Governo do Ceará está atuando para sanear o problema, inclusive por meio de aplicação recorrente de multas ao Consórcio FTS, não há indícios, até o momento, de que logrará êxito em recuperar o ritmo previsto no cronograma da obra. 
69.	Diante do cenário de indecisão e falta de clareza quanto ao término e efetiva operação da Linha Leste do Metro de Fortaleza, faz-se necessário a oitiva do Governo do Estado do Ceará; do Consórcio FTS (Linha Leste) , executor das obras; e do Ministério do Desenvolvimento Regional - MDR, na qualidade de repassador dos recursos federais, para que, no prazo de 15 (quinze) dias, se manifestem acerca da possível determinação a ser exarada por esta Corte com vistas à elaborar plano de ação que contemple a: a) readequação do cronograma físico financeiro do Contrato n. 009/SEINFRA/2018, b) elaboração de plano de investimento atualizado indicando as respectivas fontes de recursos diante do cenário de aumento dos custos financeiros em função da incidência dos reajustes anuais contratuais, e c) previsão quanto ao momento mais favorável de se emitir a ordem de serviço para início da fabricação do material rodante, notadamente quanto às consequências práticas da implementação dessa medida e eventuais alternativas que possam ser adotadas. Desta maneira, não será proposta audiência dos responsáveis, a qual será realizada, se necessário, após a análise da oitiva.
III.2. Reajuste Contratual acima do limite legal de 25% previsto pelo art. 65, § 1º, da Lei8.666/93.
70.	Devido aos pagamentos efetuados após a 29ª medição (em abril de 2021) do Contrato Nº 004/SEINFRA/2015, ocorreu a extrapolação do limite legal de acréscimo de 25%, contrariando os ditames estabelecidos pelo art. 65, §§1º e 2º, da Lei 8.666, de 21/6/1993, impactando paulatinamente no montante extrapolado com a realização das medições mensais subsequentes, o que poderá resultar na interrupção da fiscalização da obra, oferecendo assim riscos à qualidade da execução dos serviços, à continuidade da obra e à interrupção do financiamento do empreendimento.
Tipificação
71.	O presente achado foi classificado como Falhas/Impropriedades (F/I) , com proposta de encaminhamento de cópia do relatório de fiscalização e do correspondente acórdão que vier a ser proferido à SEINFRA/CE e ao TCE/CE para que possam tomar as providências que acharem cabíveis, uma vez que o Contrato Nº 004/SEINFRA/2015 utiliza somente recursos estaduais.
72.	Portanto, a irregularidade não se enquadra nos termos do art. 138, § 1º, inc. IV, da Lei 14.116, de 31 de dezembro de 2020 (LDO 2021) , o qual preceitua que serão classificados como indícios de irregularidades graves com recomendação de paralisação (IGP) os atos e fatos materialmente relevantes em relação ao valor total contratado que apresentem potencialidade de ocasionar prejuízos ao erário ou a terceiros e que (a) possam ensejar nulidade de procedimento licitatório ou de contrato; ou (b) configurem graves desvios relativamente aos princípios constitucionais a que está submetida a administração pública federal. 
73.	Como também não atende à conceituação contida nos incisos V do § 1º do mesmo art. e Lei que classificam, respectivamente, como irregularidade grave com recomendação de retenção parcial de valores (IGR) aquela que, embora atenda à conceituação contida no inciso IV, permite a continuidade da obra desde que haja autorização do contratado para retenção de valores a serem pagos, ou a apresentação de garantias suficientes para prevenir o possível dano ao erário.
III.2.1 Descrição do Achado
74.	O gerenciamento e a supervisão das obras de construção da linha Leste do Metro de Fortaleza são realizados pelo Consórcio SAPCONSULT, composto pelas empresas: Shaft Consultoria LTDA, Amberg Engineering AG e Projconsult Engenharia de Projetos LTDA, conforme o Contrato Nº 004/Seinfra/2015, de 17/12/2015 (evidência 5) . O objeto desse contrato é a 'Prestação de Serviços Técnicos Especializados em Consultoria de Engenharia, Acompanhamento, Assessoria Técnica, Diagnóstico de Viabilidade, Auditorias de Engenharia e Soluções Técnicas para os projetos de infraestrutura, desenvolvidos pela SEINFRA e suas vinculadas'.
75.	Em 1º/12/2018, a SEINFRA/CE emitiu a Ordem de Serviço nº 012/CTO/2018, autorizando o início da execução dos serviços. O 1º Termo Aditivo foi assinado em 30/11/2018 (evidência 20) , prorrogando por mais 24 meses o prazo de vigência do contrato, contados a partir de 18/12/2018. O fundamento para o aditamento contratual foi atender cláusula constante no 1º Termo Aditivo ao Contrato de Financiamento Mediante Abertura de Crédito nº 14.2.0412.1, firmado junto ao BNDES. Ficaram inclusas no objeto do contrato de gerenciamento, as seguintes atribuições referentes à Linha Leste do Metrô de Fortaleza (evidência 20) :  
¿	elaboração de relatórios gerenciais trimestrais, contendo informações, registros fotográficos e dados relevantes sobre a execução físico-financeira do projeto da Linha Leste do Metrô de Fortaleza;
¿	elaboração de relatório final de implantação do projeto da Linha Leste do Metrô de Fortaleza, ao término de sua execução financeira; e
¿	subsidiar com informações solicitadas à SEINFRA pelo BNDES, bem como de outros órgãos Federais envolvidos no projeto da Linha do Metrô de Fortaleza.
76.	O 2º Termo Aditivo contemplou basicamente alteração na Cláusula Sexta - Das Condições de Pagamento, indicando que o pagamento das faturas deverá ser efetuado à Contratada, em nome da Empresa Líder do Consórcio: Shaft Consultoria LTDA (CNPJ nº 31.925.530/0001-74) , consignando ainda que a empresa Líder do Consórcio terá poderes para requerer, transferir, receber e dar quitação, subscrevendo em nome do Consórcio todos os atos referentes à execução do Contrato. 
77.	O 3º Termo Aditivo foi firmado em 1º/12/2020, implementando acréscimos de serviços correspondente a 24,94%, portanto alterando o valor do contrato de R$ 12.983.730,11 para R$ 16.222.947,59, atendendo o limite legal previsto no art. 65, §1º e §2º, da Lei 8.666/93 (evidência 22) . 
78.	Este 3º Termo Aditivo contemplou ainda a prorrogação do prazo de vigência por mais trinta meses, passando o término para 19/6/2023, e prorrogando também o prazo de execução por mais 24 meses, passando o término para 2/12/2022, sob o argumento de ser necessário dar continuidade de forma plena aos serviços de consultoria prestados para o devido acompanhamento das obras da Linha Leste do Metrô de Fortaleza.
79.	Entretanto, com o advento da 30ª medição do Contrato nº 04/SEINFRA/2015, relativa ao mês de maio/2021 (evidência 7) , verifica-se que a SEINFRA/CE efetivou pagamentos ao Consórcio SAPCONSULT na ordem de R$18.627.556,94 (valor principal) , que, acrescidos do montante de R$ 3.618.125,49 (somatório dos reajustes) , totalizam a quantia de R$22.245.682,43, extrapolando aproximadamente 43,47% do valor contratual original, portanto superando o limite legal de 25% estabelecido pelo art. 65, §1º, da Lei n. 8.666/93, para um contrato que ainda poderá contemplar outras 19 medições subsequentes, haja vista a prorrogação por mais trinta meses do prazo de vigência, até 19/6/2023 (evidência 22) , o que indubitavelmente incrementará o montante de pagamentos relativos à ilicitude constatada.
80.	Ressalte-se que o supracitado Contrato nº 04/SEINFRA/2015 possui fonte de recursos orçamentários oriundos do Tesouro do Estado do Ceará, o que afastaria, em tese, a jurisdição desta corte de contas sobre este achado. Contudo, como seu objeto contratual se dá em obra com vultuosos recursos da União, possível inexecução ou interrupção destes serviços técnicos especializados poderão implicar prejuízos quanto aos recursos aplicados pelo erário federal. 
81.	Conforme descrito anteriormente, o contrato com a SAPCONSULT não tinha, inicialmente, como objeto a prestação de apoio/supervisão das obras relativas à implantação da Linha Leste do Metrô de Fortaleza. Sua aditivação para supervisão destas obras se deu como solução alternativa, em função da frustação do processo licitatório, Concorrência Pública Nacional Nº 20180003/SEINFRA/CCC, que detinha objeto específico para supervisão e gerenciamento da Fase 1 deste empreendimento. 
82.	O desfecho processual desta licitação se arrastou por mais de dois anos, encerrando-se em 30/11/2020, com a publicação no Diário Oficial do Estado do Ceará do aviso de anulação da referida Concorrência e de todos os atos administrativos dela decorrentes (evidência 9) , por consequência de representação, com pedido de medida cautelar, impetrada por licitante junto ao Ministério Público de Contas do Tribunal de Contas do Estado do Ceará, julgado no mérito.
83.	Com isso, houve grande atraso em realizar novo procedimento licitatório visando contratar empresa para o Gerenciamento e Supervisão das obras da Linha Leste do Metrô de Fortaleza, tendo em vista que a anulação da Concorrência Pública Nacional Nº 20180003/SEINFRA/CCC deu-se em 1º/12/2020, com a publicação do aviso no Diário Oficial do Estado do Ceará, e somente foi marcada a apresentação de propostas de uma nova licitação para o dia 5/10/2021. 
84.	Assim, mister se faz propor o encaminhamento de cópia do relatório, bem como do acórdão que vier a ser proferido no âmbito deste processo, ao Banco Nacional de Desenvolvimento Econômico e Social - BNDES, ao Governo do Estado do Ceará, por intermédio da Secretaria da Infraestrutura - SEINFRA/CE, e ao Tribunal de Contas do Estado do Ceará - TCE/CE sobre a situação irregular que se encontra o Contrato nº 04/SEINFRA/2015 (relativo à contratação de Serviços Técnicos Especializados em Consultoria de Engenharia, Acompanhamento, Assessoria Técnica, Diagnóstico de Viabilidade, Auditorias de Engenharia e Soluções Técnicas para os projetos de infraestrutura, notadamente a supervisão das obras de implantação da Linha Leste do Metrô de Fortaleza/CE Fase 1) , celebrado entre a SEINFRA/CE e o Consórcio SAPCONSULT (CNPJ nº 22.262.845/000198) , tendo em vista a realização, a partir da elaboração da 29ª medição - abril/2021, de pagamentos extrapolando o limite legal de 25%, contrariando os ditames previstos no art. 65, § 1º, da Lei nº 8.666/93, para que possam tomar as medidas que entenderem cabíveis. 
IV. Conclusão 
85.	Diante do exposto, e a partir da aplicação dos procedimentos preconizados na matriz de planejamento, ressalvadas as limitações já descritas anteriormente, a equipe encontra-se em condições de responder às questões de auditoria ali formuladas. Quanto à questão 1, ela gerou os achados descritos detidamente abaixo. As demais questões (2- previsão orçamentária adequada; 3- viabilidade técnica e econômico-financeira do empreendimento; 4- projeto básico/executivo adequado; 5- preços dos serviços definidos no orçamento da obra compatíveis com os valores de mercado; 6- quantitativos definidos no orçamento da obra condizentes com os quantitativos no projeto básico; e 7- licenciamento ambiental) não apresentaram impropriedades ou falhas e podem ser respondidas positivamente.
86.	Assim foram definidos como achados da auditoria as seguintes constatações referentes a contratações identificadas neste trabalho: 
Atraso na execução das obras ou serviços frente ao cronograma Físico-Financeiro aprovado (III.1) 
87.	Verificou-se, segundo a planilha intitulada Cronograma Previsto x Realizado para o empreendimento da Linha Leste do Metrô de Fortaleza - fase 1, que a execução das obras ou serviços (túneis e shafts) atingiu apenas 38,70% do montante previsto, pois esperava-se a realização financeira de R$ 902.027.431,57 até o mês de julho de 2021. Entretanto, o somatório das medições realizadas aponta apenas R$ 349.096.176,84, o que significa atraso de 61,30% do planejado. Para esse achado será proposta elaboração de plano de ação que contemple a readequação de seu cronograma físico-financeiro. Não será proposta audiência dos responsáveis, a qual será realizada, se necessário, após a análise da oitiva.
Reajuste Contratual acima do limite legal de 25% previsto pelo art. 65, § 1º, da Lei nº 8.666/93 (III.2) 
88.	Verificou-se que o Contrato nº 04/SEINFRA/2015, a partir da efetivação dos pagamentos da 29ª medição (abril/2021) ao Consórcio SAPCONSULT, extrapolou o limite legal de acréscimo do valor contratual de 25%, estabelecido pelo art. 65, §§ 1º e 2º, da Lei nº 8.666/93.
89.	Para essa situação, que não envolve recursos federais, [uma vez] que o referido contrato é custeado integralmente com recursos estaduais, considerando o relatado, será sugerido o encaminhamento do presente relatório à SEINFRA, ao TCE/CE, ao BNDES, para a adoção das medidas que entenderem cabíveis.
V. Proposta de encaminhamento
90.	Ante todo o exposto, submetem-se os autos à consideração superior, propondo:
90.1.	com fundamento no art. 14, § 2º, inciso I, da Resolução TCU n. 315/2020, a Oitiva do Governo do Estado do Ceará, por intermédio da Secretaria de Infraestrutura do Estado do Ceará - SEINFRA, responsável pelo empreendimento; do Consórcio FTS (Linha Leste) (CNPJ 31.023.023/0001-45) , executor das obras; e do Ministério do Desenvolvimento Regional - MDR, na qualidade de repassador dos recursos federais, para que, no prazo de 15 (quinze) dias, se manifestem acerca da possível determinação a ser exarada por esta Corte, com vistas à elaborar plano de ação que contemple a: a) readequação do cronograma físico financeiro do Contrato Nº 009/SEINFRA/2018; b) elaboração de plano de investimento atualizado indicando as respectivas fontes de recursos diante do cenário de aumento dos custos financeiros em função da incidência dos reajustes anuais contratuais; e c) previsão quanto ao momento mais favorável de se emitir a ordem de serviço para início da fabricação do material rodante, notadamente quanto às consequências práticas da implementação dessa medida e eventuais alternativas que possam ser adotadas; e
90.2.	Encaminhar cópia do presente relatório, bem como da decisão que vier a ser prolatada, ao Tribunal de Contas do Estado do Ceará - TCE/CE, ao Banco Nacional de Desenvolvimento Econômico e Social (BNDES) e ao Governo do Estado do Ceará, por intermédio da Secretaria da Infraestrutura - SEINFRA, cientificando-os da situação irregular que se encontra o Contrato nº 04/SEINFRA/2015 (relativo à contratação de Serviços Técnicos Especializados em Consultoria de Engenharia, Acompanhamento, Assessoria Técnica, Diagnóstico de Viabilidade, Auditorias de Engenharia e Soluções Técnicas para os projetos de infraestrutura, notadamente a supervisão das obras de implantação da Linha Leste do Metrô de Fortaleza/CE) , celebrado entre a Secretaria da Infraestrutura - SEINFRA e o Consórcio SAPCONSULT (CNPJ 22.262.845/000198) , tendo em vista a constatação de pagamentos efetuados acima do limite legal de 25% previsto pelo art. 65, § 1º, da Lei nº 8.666/93, para que possam tomar as medidas que entenderem cabíveis."
2.	Por despacho (peça 65) , autorizei a promoção das oitivas indicadas no subitem 90.1 acima transcrito, as quais foram implementadas às peças 66 e 68. 
3.	As respostas às oitivas foram autuadas às peças 74 e 92-94 (Seinfra) , 88-91 (Ministério do Desenvolvimento Regional, substituto do Ministério das Cidades) e 102-104 (Consórcio FTS - Linha Leste) e examinadas pela antiga SeinfraUrbana na instrução acostada à peça 106, abaixo transcrita no essencial: 
"EXAME TÉCNICO
13. 	Segundo o relatório de auditoria (peça 62) , a equipe apresentou dois achados: (i) atrasos na execução da obra; e (ii) reajuste do contrato de supervisão acima dos limites estabelecidos pela Lei Geral de Licitações e Contratos.
Atrasos na execução da obra
14.	Para o primeiro achado, a equipe consignou que os atrasos no cronograma tiveram como causa as dificuldades na montagem e no início da operação das tuneladoras, assim como das consequências relativas à Pandemia de Covid19, em descompasso com o previsto no contrato principal.
 (...) 
Oitiva da Seinfra/CE
19.	Em resposta datada de 19/11/2021, a Seinfra/CE informou que tem tomado todas as providências para o cumprimento do objeto contratual, dentro dos prazos e custos estimados, inclusive com imputação de advertências e multas contratuais ao consórcio, que, segundo o órgão estadual, visaria resguardar o erário.
20.	Afirmou que os atrasos, agravados após o início da pandemia de Covid-19, eram, [incontestavelmente], de responsabilidade do consórcio, mas reconheceu a dificuldade em apurar a sua abrangência.
21.	Quanto à readequação do cronograma físicofinanceiro, informou acerca das negociações com o consórcio.
22.	Acrescentou que (peça 74, p. 3) :
'Busca-se, junto ao Consórcio FTS, não só uma redistribuição de datas e valores previstos mensais a serem medidos, mas sim um cronograma factível e atrelado a um plano de metas e ações a serem cumpridas por ambas as partes para incremento e evolução da obra em um ritmo adequado.' (Grifo acrescido) 
23.	Com isso, informou que a elaboração do plano de investimento atualizado dependeria dessas negociações, tão logo fosse formalizado o termo aditivo.
24.	Por fim, informou que a OS para o material rodante dependeria da homologação da Síntese de Projeto Aprovada (SPA) pela Caixa, já solicitada pela Seinfra/CE.
Oitiva do MDR
25.	Em resposta datada de 27/12/2021, O MDR se baseou em comunicações mantidas com a própria Seinfra/CE para informar que (peça 88) :
a) a readequação do cronograma físicofinanceiro seria encaminhada após tratativas com o consórcio contratado;
b) o plano de investimento atualizado dependeria das citadas negociações; e
c) a emissão da OS para o material rodante dependeria da homologação da SPA pela Caixa e que ainda não tinha sido recepcionada pelo MDR, uma vez que tal homologação dependeria da compatibilização do cronograma de execução da obra.
26.	Para o terceiro ponto, apresentou uma previsão de cronograma para a entrega do material rodante (peça 93) .
	Oitiva do Consórcio FTS
27.	Em manifestação mais recente, em 9/8/2022, o consórcio informou que 'vem se empenhando e reunindo esforços com a SEINFRA para a completa satisfação do interesse público'  (peça 102, p. 2) .
28.	Salientou que o percentual de execução das obras deveria levar em conta o acréscimo dos serviços e quantitativos que foram objeto dos aditivos contratuais, acumulado de 19,6731%, decorrente de 13 aditivos contratuais, dos quais 6 foram relativos a ajustes técnicos da obra.
29.	Discorreu sobre as negociações empreendidas junto à Seinfra/CE, acrescentando que, em 24/2/2022, firmou o 11º termo aditivo (peça 104) , cuja nova previsão de conclusão da execução da obra ocorrerá em 31/1/2024.
	Análise
30.	Inicialmente, convém refletir que a própria equipe de auditoria reconheceu em seu relatório que o órgão estadual tem se empenhado em buscar soluções para a retomada adequada da obra, demonstrando, com isso, que não houve [omissão] do órgão estadual.
31.	Como dito no início deste subtópico, 'a Seinfra está atuando dentro dos dispositivos legais para tentar resolver o baixo ritmo de execução da obra' (peça 62, p. 14) .
32.	De igual modo, tanto a Seinfra/CE quanto o consórcio reconheceram os problemas decorrentes desta baixa execução contratual, demonstrando a necessidade de compatibilizar as ações ao interesse público envolvido com vista a atender ao objetivo social da implantação do metrô da cidade de Fortaleza.
33.	Sob o ponto de vista contratual, a emissão do 11º Termo Aditivo em 24/2/2022 (peça 104) estendeu o prazo de execução para 31/1/2024.
34.	Reportase observar o que ficou consignado no citado termo aditivo:
'2.3. A prorrogação dos prazos acima não afeta a apuração de responsabilidade pelos atrasos ocorridos na execução da obra.'
35.	Tal apontamento vai ao encontro do que a jurisprudência do TCU assim determina, a exemplo dos Acórdão 2345/2017-TCU-Plenário (Min. Benjamin Zymler) e 1.218/2021TCUPlenário  (Min. Augusto Nardes) :
'O atraso injustificado na execução de obras públicas é ocorrência de extrema gravidade, de maneira que o órgão contratante tem o dever de adotar as medidas cabíveis para aplicar as multas contratuais e demais penalidades previstas em lei nos atrasos advindos de incapacidade ou mora da contratada.' (Grifo acrescido) 
36.	Salientase que a Seinfra/CE tem, inclusive, aplicado as multas ao consórcio, mas que ainda não [obteve] o retorno da normalidade da execução da obra.
37.	Ponderase, inclusive, que a jurisprudência do TCU acerca de futuras compensações advindas dos ajustes do cronograma físicofinanceiro é no sentido de que:
'Nos aditivos contratuais, é indevido acréscimo nos valores dos serviços 'administração local' e 'operação e manutenção do canteiro' em caso de atraso na execução da obra por culpa exclusiva da contratada, porquanto resta afastada a possibilidade de reequilíbrio econômico-financeiro da avença, nos termos do art. 65, inciso II, alínea d, da Lei 8.666/1993.
[Acórdão 178/2019-TCU-Plenário | Relator: Walton Alencar Rodrigues]
'Exige-se o estrito cumprimento do cronograma físico-financeiro, determinando-se a compensação dos atrasos verificados em fases futuras da obra.'
[Acórdão 1372/2007-TCU-Plenário | Relator: Augusto Sherman]
 (Grifos acrescidos) 
38.	Para tanto, conforme constante no termo aditivo, na apuração de responsabilidades, deve a Seinfra/CE avaliar a pertinência ou não do reajuste previsto contratualmente.
39.	Feitas as devidas observações e ponderações, o que se constata das manifestações apresentadas pelos órgãos e consórcio em sede de oitiva é que a elaboração do 11º Termo Aditivo firmou o interesse entre as partes na continuação do contrato com os ajustes necessários para a devida conclusão do empreendimento, agora previsto para 31/1/2024.
40.	Apesar de os princípios constitucionais e administrativos terem sido contrariados, ficou demonstrado na auditoria que não houve, até o presente momento, dano ao erário que motivasse sanção aos gestores e ao consórcio contratado, sem apuração adequada da devida responsabilidade, nos termos da Lei 8.443/1992, art. 58, inciso II.
41.	Também não restou demonstrada prática de grave infração à norma legal ou regulamentar de natureza contábil, financeira, orçamentária, operacional e patrimonial (idem, inciso II) .
42.	Considerase que o empreendimento em questão possui materialidade para ação futura desta Corte de Contas nos próximos planos de fiscalização da SeinfraUrbana, sem prejuízo das análises, considerações e conclusões apresentadas pelas auditorias dos Fiscobras de 2016 (TC Processo 009.221/2016-6) e de 2021 (TC Processo 012.675/2021-0) .
43.	Convém ressaltar que o empreendimento já sofreu rescisão contratual anterior  (Contrato 18/SEINFRA/2013) , o que levou a atrasos e impactos ao devido objetivo social da entrega das obras da Linha Leste do Metrô de Fortaleza, inclusive com a realização de nova licitação, que resultou no presente Contrato 009/SEINFRA/2018.
	Conclusão
44.	Diante o exposto, constatadas as ações da Seinfra/CE e do Consórcio FTS com vista ao interesse pela manutenção do contrato vigente, nos termos do 11º Termo Aditivo, inclusive quanto à apuração de responsabilidade pelos atrasos ocorridos durante a execução contratual, entende-se não ser necessária proposta de encaminhamento por este Tribunal no presente momento, podendo o empreendimento ser incluído nos próximos planos de fiscalização da SeinfraUrbana.
Extrapolação de limites legais para o contrato de supervisão
Conforme relatório de auditoria, devido aos pagamentos efetuados após a 29ª medição (em abril de 2021) do Contrato 004/SEINFRA/2015 - supervisão do contrato principal, ocorreu a extrapolação do limite legal de acréscimo de 25% em desconformidade com o art. 65, §§ 1º e 2º, da Lei 8.666/1993.
A equipe apurou que (peça 62, p. 17) :
'80. Ressalte-se que o supracitado Contrato nº 04/SEINFRA/2015 possui fonte de recursos orçamentários oriundos do Tesouro do Estado do Ceará, o que afastaria, em tese, a jurisdição desta corte de contas sobre este achado. Contudo, como seu objeto contratual se dá em obra com vultuosos recursos da União, possível inexecução ou interrupção destes serviços técnicos especializados poderão implicar prejuízos quanto aos recursos aplicados pelo erário federal.'
47.	Propôs, com embasamento nos documentos auditados, o encaminhamento do relatório e da decisão que viesse a ser proferida ao BNDES, ao Governo do Estado do Ceará, por intermédio da Seinfra/CE, e ao TCE/CE.
	Análise
48.	Apesar de ressalvar que o contrato dos serviços de supervisão da obra [é custeado por] recursos estaduais, afastando, assim, a jurisdição do TCU, a equipe entendeu que o fato de ter seu objeto atrelado ao contrato principal, com recursos materialmente relevantes, um descompasso desse contrato poderia implicar prejuízos quanto aos recursos federais envolvidos.
Pedese vênia para discordar da equipe de auditoria, senão vejamos.
O art. 1º, inciso I, da Lei 8.443/1992 estabelece que:
'Art. 1° Ao Tribunal de Contas da União, órgão de controle externo, compete, nos termos da Constituição Federal e na forma estabelecida nesta Lei:
I - julgar as contas dos administradores e demais responsáveis por dinheiros, bens e valores públicos das unidades dos poderes da União e das entidades da administração indireta, incluídas as fundações e sociedades instituídas e mantidas pelo poder público federal, e as contas daqueles que derem causa a perda, extravio ou outra irregularidade de que resulte dano ao Erário; (grifo acrescido) .'
Trata-se, portanto, de julgamento sobre atos e fatos que tenham concorrido, juntamente com o ente público, para um possível dano apurado. Não caberia, assim, presunção preventiva quando não tenham sido concretizados tais danos.
Para o julgamento das contas, o art. 19, caput e parágrafo único, da supracitada lei, assim determina:
'Art. 19. Quando julgar as contas irregulares, havendo débito, o Tribunal condenará o responsável ao pagamento da dívida atualizada monetariamente, acrescida dos juros de mora devidos, podendo, ainda, aplicarlhe a multa prevista no art. 57 desta Lei, sendo o instrumento da decisão considerado título executivo para fundamentar a respectiva ação de execução.
Parágrafo único. Não havendo débito, mas comprovada qualquer das ocorrências previstas nas alíneas a, b e c do inciso III, do art. 16, o Tribunal aplicará ao responsável a multa prevista no inciso I do art. 58, desta Lei.'
Já o citado art. 16, inciso III, da mesma lei, determina que:
'Art. 16. As contas serão julgadas:
 (...) 
III - irregulares, quando comprovada qualquer das seguintes ocorrências:
a) omissão no dever de prestar contas;
b) prática de ato de gestão ilegal, ilegítimo, antieconômico, ou infração à norma legal ou regulamentar de natureza contábil, financeira, orçamentária, operacional ou patrimonial;
c) dano ao Erário decorrente de ato de gestão ilegítimo ao antieconômico;'
Notase, com isso, que a apuração do dano recai sobre quem deu causa e não sobre uma pretensa possibilidade preventiva de riscos, ou seja, há que ter demonstrado o nexo causal do responsável entre sua conduta e a efetiva irregularidade.
Não é o caso verificado nos autos.
O contrato de supervisão foi efetuado entre a Seinfra/CE e o Consórcio SAPConsult, com recursos orçamentários oriundos do Tesouro do Estado (peça 53, p. 2, cláusula terceira - do valor e da fonte de recursos) .
Uma vez que a causa do primeiro achado de auditoria - atrasos na execução da obra -não foi decorrente de atos ou fatos ligados ao contrato de supervisão, não há que se falar em apuração pelo TCU de responsabilidades do consórcio contratado ou até mesmo a apuração da extrapolação dos limites deste contrato diante da lei.
Desnecessário, assim, analisar os comentários trazidos pela Seinfra/CE em sua oitiva.
Devese, portanto, afastar a jurisdição do TCU sobre a irregularidade apontada pela equipe de auditoria sobre este contrato de supervisão, sem prejuízo de tecer alguns comentários adicionais acerca da jurisprudência do TCU diante da extrapolação dos limites estabelecidos pela Lei Geral de Licitações e Contratos.
Segundo a citada jurisprudência:
'Os contratos de supervisão e gerenciamento de obras devem observar o limite legal de aditamento  (art. 65, §§ 1º e 2º, da Lei 8.666/1993) , inclusive nas prorrogações de prazo ocasionadas pelo atraso na execução do contrato de construção.'
[Acórdão 84/2020-TCU-Plenário | Relator: Bruno Dantas]
'O limite legal de aditamento deve ser observado nos contratos de supervisão de obras, inclusive em virtude de prorrogações de prazo ocasionadas pelo atraso no andamento dos contratos de execução. Acréscimo superior a 25% do valor original infringe o art. 65, § 1º, da Lei 8.666/1993, limite igualmente previsto no art. 81, § 1º, da Lei 13.303/2016, aplicável às contratações realizadas pelas empresas públicas e sociedades de economia mista.'
[Acórdão 958/2018-TCU-Plenário | Relator: Benjamin Zymler]
Devese levar em consideração, também, que tais limites podem ser extrapolados em casos específicos, conforme DecisãoTCU 215/1999:
'8.1. com fundamento no art. 1º, inciso XVII, § 2º da Lei nº 8.443/92, e no art. 216, inciso II, do Regimento Interno deste Tribunal, responder à Consulta formulada pelo ex-Ministro de Estado de Estado do Meio Ambiente, dos Recursos Hídricos e da Amazônia Legal, Gustavo Krause Gonçalves Sobrinho, nos seguintes termos: 
tanto as alterações contratuais quantitativas - que modificam a dimensão do objeto - quanto as unilaterais qualitativas - que mantêm intangível o objeto, em natureza e em dimensão -, estão sujeitas aos limites preestabelecidos nos §§ 1º e 2º do art. 65 da Lei nº 8.666/93, em face do respeito aos direitos do contratado, prescrito no art. 58, I, da mesma Lei, do princípio da proporcionalidade e da necessidade de esses limites serem obrigatoriamente fixados em lei; 
b) nas hipóteses de alterações contratuais consensuais, qualitativas e excepcionalíssimas de contratos de obras e serviços, é facultado à Administração ultrapassar os limites aludidos no item anterior, observados os princípios da finalidade, da razoabilidade e da proporcionalidade, além dos direitos patrimoniais do contratante privado, desde que satisfeitos cumulativamente os seguintes pressupostos: 
I - não acarretar para a Administração encargos contratuais superiores aos oriundos de uma eventual rescisão contratual por razões de interesse público, acrescidos aos custos da elaboração de um novo procedimento licitatório; 
II - não possibilitar a inexecução contratual, à vista do nível de capacidade técnica e econômico-financeira do contratado; 
III - decorrer de fatos supervenientes que impliquem em dificuldades não previstas ou imprevisíveis por ocasião da contratação inicial; 
IV - não ocasionar a transfiguração do objeto originalmente contratado em outro de natureza e propósito diversos; 
V - ser necessárias à completa execução do objeto original do contrato, à otimização do cronograma de execução e à antecipação dos benefícios sociais e econômicos decorrentes; 
VI - demonstrar-se - na motivação do ato que autorizar o aditamento contratual que extrapole os limites legais mencionados na alínea 'a', supra - que as consequências da outra alternativa (a rescisão contratual, seguida de nova licitação e contratação) importam sacrifício insuportável ao interesse público primário (interesse coletivo) a ser atendido pela obra ou serviço, ou seja gravíssimas a esse interesse; inclusive quanto à sua urgência e emergência;'
	Conclusão
Considerando o exposto acima, concluise que a administração do contrato de supervisão da obra com recursos oriundos do Tesouro Estadual não está sob jurisdição do TCU para a apuração da irregularidade apontada, sendo passível apenas a apuração nos casos em que o consórcio venha a incorrer em irregularidade que tenha dado causa a possíveis danos, nos casos previstos pelo art. 16, inciso III, da Lei 8.443/1992.
Sem prejuízos do exposto acima, em consideração ao princípio da transparência que rege os atos da Administração Pública, será proposto o encaminhamento do relatório da equipe de auditoria  (peça 62) , assim como a manifestação da Seinfra/CE (peça 74) ao Tribunal de Contas do Estado do Ceará (TCE/CE) para que avalie a oportunidade e conveniência de alguma ação sobre o segundo achado de auditoria.
CONCLUSÃO
Diante das manifestações apresentadas pelo Ministério do Desenvolvimento Regional  (MDR) , substituto do Ministério das Cidades, pela Secretaria de Infraestrutura do Estado do Ceará  (Seinfra/CE) e pelo Consórcio FTS, em sede de oitiva, conclui-se o que segue.
Quanto ao achado relativo aos atrasos na execução da obra, ficou demonstrado que a elaboração e assinatura do 11º Termo Aditivo [confirmou] o interesse entre as partes na continuação do contrato com os ajustes necessários para a devida conclusão do empreendimento, sem afastar, contudo, a apuração de responsabilidade pelos atrasos ocorridos durante a execução contratual.
Conforme o documento, a obra passou a ter seu prazo de execução estendido para 31/1/2024.
Quanto ao segundo achado, concluise que a extrapolação dos limites legais sobre o contrato de supervisão, com recursos oriundos do Tesouro Estadual, não se encontra sobre a jurisdição desta Corte de Contas, cabendo apenas apuração caso o consórcio viesse a incorrer em ações sobre: (i) prática de ato de gestão ilegal, ilegítimo, antieconômico, ou infração à norma legal ou regulamentar de natureza contábil, financeira, orçamentária, operacional ou patrimonial; ou (ii) danos ao erário decorrente de ato de gestão ilegítimo ao antieconômico.
Primando pelo princípio da transparência que rege as ações da Administração Pública, será proposto o encaminhamento do relatório da equipe de auditoria  (peça 62) , assim como a manifestação da Seinfra/CE (peça 74) ao Tribunal de Contas do Estado do Ceará (TCE/CE) para que avalie a oportunidade e conveniência de alguma ação sobre o segundo achado de auditoria.
PROPOSTA DE ENCAMINHAMENTO
Ante todo o exposto, submetemse os autos à consideração superior, propondo os seguintes encaminhamentos:
a. considerar atendidas as oitivas do Ministério do Desenvolvimento Regional, substituto do Ministério das Cidades, pela Secretaria de Infraestrutura do Estado do Ceará e pelo Consórcio FTS;
b. encaminhar o relatório de auditoria (peça 62) e a manifestação da Secretaria de Infraestrutura do Estado do Ceará  (peça 74) ao Tribunal de Contas do Estado do Ceará (TCE/CE) para que avalie a oportunidade e conveniência em apurar o segundo achado de auditoria - reajuste contratual acima do limite legal, em desconformidade com o art. 65, § 1º, da Lei 8.666/1993; e
c. arquivar o presente processo, nos termos do art. 169, inciso V, da Resolução TCU 246/2011 (RITCU) ."
4.	A proposta de encaminhamento acima transcrita contou com a anuência do escalão dirigente da SeinfraUrbana (peças 107 e 108) .
	É o Relatório.

não há

Não atuou.

RELATÓRIO DE AUDITORIA. OBRAS DE IMPLANTAÇÃO DA LINHA LESTE DO METRÔ DE FORTALEZA/CE. CONTRATO DE OBRAS E SERVIÇOS. INOBSERVÂNCIA DO CRONOGRAMA PACTUADO. EXECUÇÃO DE 38,70% DO VALOR PREVISTO. NECESSIDADE DE READEQUAÇÃO DO CRONOGRAMA FÍSICO FINANCEIRO. CONTRATO DE CONSULTORIA DE ENGENHARIA E DE SUPERVISÃO. EXTRAPOLAÇÃO DO LIMITE DE ACRÉSCIMO DE 25%. FONTE DE CUSTEIO ESTADUAL. CIÊNCIA AO ÓRGÃO EXECUTOR. DETERMINAÇÃO À SEGECEX. ENVIO DE CÓPIA DA DELIBERAÇÃO E DE PEÇAS DO PROCESSO AO TRIBUNAL DE CONTAS DO ESTADO DO CEARÁ E AO BANCO NACIONAL DO DESENVOLVIMENTO ECONÔMICO E SOCIAL.

RELATÓRIO DE AUDITORIA (RA)

Secretaria de Fiscalização de Infraestrutura Urbana, atual Auditoria Especializada em Infraestrutura Urbana e Hídrica (AudUrbana).

Trago ao exame deste Colegiado o Relatório da Auditoria de Conformidade realizada pela então denominada Secretaria de Fiscalização de Infraestrutura Urbana, atual Auditoria Especializada em Infraestrutura Urbana e Hídrica (AudUrbana) , nas obras de implantação da Linha Leste do Metrô de Fortaleza/CE, no período de 12/04 a 24/08/2021, em cumprimento ao Acórdão 2853/2020-TCU-Plenário (Fiscobras 2021) .
2.	O Metrô de Fortaleza, cuja operação foi iniciada em 15/06/2012, passou a ser contemplado com recursos federais a partir de 2013 com vistas à interligação de suas linhas e de outros modais de transporte adotados na capital cearense. Pelo Termo de Compromisso 0409099-31, de 22/11/2013, celebrado pelo antigo Ministério das Cidades/Caixa Econômica Federal (Caixa) e o Governo do Estado do Ceará/Secretaria de Infraestrutura do Estado do Ceará (Seinfra) , foi pactuado o aporte de R$ 1 bilhão no empreendimento. Em 19/09/2014, o Banco Nacional de Desenvolvimento Econômico e Social (BNDES) e o Governo do Estado do Ceará/Seinfra firmaram o Contrato de Financiamento 14.2.04.12.1, também no valor de R$ 1 bilhão. 
3.	O projeto inicial previa a implantação de 13,3 km de via dupla. Para a implantação das obras, o Governo estadual celebrou com o Consórcio Cetenco/Acciona o Contrato 18/Seinfra/2013, de 11/10/2013, cujo orçamento-base era de R$ 2.259.223.588,10. Após o pedido de rescisão por parte da empresa Cetenco, paralisação da obra e decisão judicial, o ajuste foi desfeito em 23/02/2018. Esse primeiro contrato foi objeto de fiscalização no TC Processo 009.221/2016-6 (Fiscobras/2016) , da minha Relatoria, apreciado em sessão de 08/02/2023.
4.	Nesse ínterim, o repasse da União previsto no Termo de Compromisso 0409099-31 foi reduzido para R$ 660.850.000,00, o que gerou a necessidade de adaptação do empreendimento. Em 2018, ocorreu nova licitação tendo como objeto o traçado de 7,3 km. 
5.	A presente auditoria teve por objeto os Contratos 9/Seinfra/2018 e 4/Seinfra/2015. O contrato principal, celebrado em 30/08/2018 pela entre a Seinfra/CE e o Consórcio FTS, constituído pelas empresas Construtora Ferreira Guedes S.A. (atualmente denominada Agis Construção S.A.) e Sacyr Construction S/A do Brasil, teve como escopo a implantação das obras civis e sistemas de alimentação de energia elétrica, telecomunicações, sinalização e controle, bilhetagem, ventilação e equipamentos de oficina da linha leste do Metrô de Fortaleza, fase 1. 
6.	O contrato secundário, de 17/12/2015, foi firmado pelo órgão estadual e o Consórcio SAPConsult, composto pelas empresas Shaft Consultoria Ltda., Amberg Engineering AG e Proconsult Engenharia de Projetos Ltda., tendo como objeto inicial a "prestação de serviços técnicos especializados em consultoria de engenharia, acompanhamento, assessoria técnica, diagnóstico de viabilidade, auditorias de engenharia e soluções técnicas para os projetos de infraestrutura, desenvolvidos pela Seinfra e suas vinculadas", no valor inicial de R$ 12.983.730,11 e vigência de 36 meses. Mediante aditivo, foram incluídas no seu objeto atividades referentes ao financiamento firmado com o BNDES, especialmente a sua supervisão, ampliando-se a sua vigência em 24 meses.
7.	A equipe de fiscalização apresentou dois achados: atrasos na execução da obra e reajuste do contrato de supervisão acima dos limites estabelecidos pela Lei Geral de Licitações e Contratos.
8.	Quanto ao primeiro achado, até julho de 2021 era esperada a realização financeira de R$ 902.027.431,57, mas o somatório das medições realizadas totalizou R$ 349.096.176,84, o que corresponde a 38,70% do montante previsto.  
9.	A Nota Técnica 238/2020 do antigo Ministério de Desenvolvimento Regional, de 22/12/2020, emitida em face do pedido de homologação da Síntese do Projeto Aprovado (SPA) de material rodante, resumiu alguns problemas na execução da obra que geraram atrasos no cronograma: a) ausência de inclusão, no escopo do Termo de Compromisso, de diversas intervenções preliminares e acessórias necessárias para o início da escavação do túnel em shield; e b) realização de testes e reparos nas duas tuneladoras, devido aos vários anos de paralisação da obra. 
10.	Contudo, mesmo após a entrada em operação da segunda tuneladora, o ritmo de execução não melhorou porque períodos de paralisação comprometeram a velocidade média do avanço da escavação. Assim, com base nas informações disponíveis em dezembro de 2020, o MDR constatou  que não era factível o cronograma apresentado pelo Estado do Ceará que previa o equacionamento do atraso até maio de 2021.  
11.	O Parecer Técnico 41/2021, elaborado no âmbito da Seinfra/CE, citou dificuldades impostas pela pandemia, como a paralisação de frentes de trabalho e atrasos na recepção de peças e equipamentos importados. Registrou também que o órgão executor estava empenhado em buscar soluções para a retomada adequada da obra, aplicando quatro multas ao Consórcio FTS, emitindo advertências e realizando reuniões semanais para cobrar soluções e cumprimento das metas. 
12.	Na análise das oitivas da Seinfra/CE, do MDR e do Consórcio FTS, a SeinfraUrbana apontou que, sob o ponto de vista formal, o 11º Termo Aditivo, de 24/02/2022, estendeu o prazo de execução para 31/01/2024, sem prejuízo de salvaguardar expressamente a apuração de responsabilidades pelos atrasos ocorridos. Considerando que a rescisão do Contrato 18/Seinfra/2013 impactou a entrega das obras da Linha Leste do Metrô de Fortaleza e que os atuais contratantes têm interesse na continuação do contrato em vigor, avalia que, no presente momento, não é necessária a intervenção deste Tribunal, e que o empreendimento pode ser incluído nos próximos planos de fiscalização do TCU. 
13.	No tocante ao segundo achado, o Relatório de Auditoria informa que os pagamentos do contrato de supervisão efetuados após a 29ª medição (abril/2021) ultrapassaram o limite legal de acréscimo de 25%, em desconformidade com o art. 65, §§ 1º e 2º, da Lei 8.666/1993. 
14.	Realizada a oitiva da Seinfra/CE, o Auditor Federal de Controle Externo pondera que o achado não está sob jurisdição do TCU, porque o contrato em questão é inteiramente custeado com recursos oriundos do Tesouro Estadual e não há indício de dano decorrente da extrapolação desses limites. 
15.	Ademais, menciona deliberação deste Tribunal, proferida em sede de Consulta, favorável à possibilidade de extrapolação desses limites em casos de alterações contratuais consensuais, qualitativas e excepcionalíssimas de contratos de obras e serviços em que sejam observados os princípios da finalidade, da razoabilidade e da proporcionalidade e os direitos patrimoniais do contratante privado, bem como sejam satisfeitos cumulativamente os seguintes pressupostos: 
não acarretar para a Administração encargos contratuais superiores aos oriundos de uma eventual rescisão contratual por razões de interesse público, acrescidos aos custos da elaboração de um novo procedimento licitatório; 
não possibilitar a inexecução contratual, à vista do nível de capacidade técnica e econômico-financeira do contratado; 
decorrer de fatos supervenientes que impliquem dificuldades não previstas ou imprevisíveis por ocasião da contratação inicial; 
não ocasionar a transfiguração do objeto originalmente contratado em outro de natureza e propósito diversos; 
ser necessária à completa execução do objeto original do contrato, à otimização do cronograma de execução e à antecipação dos benefícios sociais e econômicos decorrentes; e
demonstrar-se, na motivação do ato que autorizar o aditamento contratual, que alternativa (a rescisão contratual, seguida de nova licitação e contratação) importaria sacrifício insuportável ao interesse público primário (interesse coletivo) a ser atendido pela obra ou serviço, inclusive quanto à sua urgência e emergência.
16.	Por fim, propõe o encaminhamento do relatório da equipe de auditoria  (peça 62) e da manifestação da Seinfra/CE (peça 74) ao Tribunal de Contas do Estado do Ceará (TCE/CE) , para que avalie a oportunidade e conveniência de alguma ação sobre o segundo achado de auditoria.
17.	Em acréscimo à derradeira instrução da SeinfraUrbana, releva destacar, conforme apontado no Relatório de Auditoria, que o atraso na execução das obras encerra os riscos de aumento do preço, devido à incidência de reajuste contratual anual, bem como de falta de funcionalidade do empreendimento, por ausência de homologação da Síntese do Projeto Aprovado relativa à aquisição do material rodante (meta 3) e à falta de disponibilidade orçamentária para esse fim. 
18.	Quanto à extrapolação do limite legal de aditivação do Contrato 4/Seinfra/2015 cumpre destacar que esse ajuste não contemplava, originalmente, a prestação de apoio/supervisão das obras relativas à implantação da Linha Leste do Metrô de Fortaleza, e que esse objeto lhe foi acrescentado para atender condicionantes do contrato de financiamento celebrado com o BNDES e contornar o insucesso da Concorrência Pública Nacional 20180003/SeinfraEINFRA/CCC. Portanto, é de grande importância o risco, cogitado pela equipe de fiscalização, de que esses serviços técnicos venham a ser interrompidos, com impacto sobre a aplicação dos recursos federais no contrato de execução da obra.
19. 	Assim, em linhas gerais, manifesto minha concordância com a proposta de encaminhamento formulada pela então SeinfraUrbana, sem prejuízo de:
	a) cientificar a Seinfra/CE de que, em caso de possível pedido de reajustamento contratual, avalie o seu cabimento à luz da responsabilidade do consórcio contratado pelo atraso incorrido;  
	b) encaminhar ao BNDES cópia do relatório de fiscalização e da deliberação a ser proferida; e
	c) determinar à Secretaria-Geral de Controle Externo que avalie a conveniência e oportunidade da inclusão do empreendimento nos próximos planos de fiscalização.
	
	Ante o exposto, manifesto-me pela aprovação do acórdão que ora submeto à apreciação deste Colegiado.
T.C.U., Sala das Sessões, em 15 de fevereiro de 2023.
MARCOS BEMQUERER COSTA
Relator